【裁判字號】    90,上更(二),88
【裁判日期】    920415
【裁判案由】    確認本票債權不存在等
【裁判全文】
臺灣高等法院民事判決  九十年度上更(二)字第八八號
      上  訴  人
      即被上訴人    剛雲工業股份有限公司
      法定代理人    忻許淑美
      訴訟代理人    呂偉誠律師
      複  代理人    曾士哲律師
      被  上訴人
      即  上訴人    五豐建設股份有限公司
      法定代理人    陳顯堂
右當事人間確認本票債權不存在等事件，上訴人對於中華民國八十五年八月二十四日
臺灣臺北地方法院八十四年度訴字第四六一五號第一審判決提起上訴，經最高法院第
二次發回更審，本院判決如左：
    主    文
原判決除確定部分外，關於命五豐建設股份有限公司給付超過新台幣壹佰捌拾萬捌仟
肆佰玖拾肆元及其中新台幣壹佰陸拾萬元自民國八十四年十一月八日起、貳拾萬捌仟
肆佰玖拾肆元自八十五年八月二十日起，均至清償日止，按年息百分之六計算之利息
部分，並該部分假執行之宣告，暨訴訟費用裁判均廢棄。
右廢棄部分，剛雲工業股份有限公司在第一審之訴駁回。
五豐建設股份有限公司之其餘上訴駁回。
確認五豐建設股份有限公司持有剛雲工業股份有限公司於八十三年十一月十一日所簽
發、未載到期日、受款人五豐建設股份有限公司之票面金額新台幣一百二十二萬一千
七百八十元之本票債權不存在。
第一、二審及發回前第三審訴訟費用，除確定部分外，由五豐建設股份有限公司負擔
十分之七，餘由剛雲工業股份有限公司負擔。
    事實及理由
一、被上訴人即上訴人五豐建設股份有限公司（下稱五豐公司）經合法通知，無正當
    理由未到庭，核無民事訴訟法第三百八十六條所列各款之情事，爰依上訴人即被
    上訴人剛雲工業股份有限公司（下稱剛雲公司）之聲請，准由其一造辯論而為判
    決。又剛雲公司於原審訴請「確認五豐公司持有剛雲公司於八十三年十一月十一
    日所簽發如原審判決所示面額一百二十二萬一千七百八十元之本票（下稱系爭本
    票）為偽造且債權不存在。」（見原審卷第五頁反面），原審判決駁回剛雲公司
    此部分之訴，經上訴第二審改判「確認五豐公司持有系爭本票債權不存在」（見
    本院八十五年度上字第一六八五號「下稱一六八五號」卷第一二八頁反面），嗣
    剛雲公司於上訴第三審時撤回關於「確認五豐公司持有系爭本票為偽造」（見最
    高法院八十七年度台上字第二八九八號卷第四十頁反面）部分之上訴，就「確認
    五豐公司持有系爭本票之債權不存在」之訴則未撤回；且剛雲公司就本院一六八
    五號判決提起第三審上訴，繳納上訴費用為新台幣（下同）二萬二千二百九十三
    元，係就其訴請給付票款之敗訴部分而聲明上訴，就確認系爭本票債權不存在之
    訴部分，剛雲公司係勝訴（見本院一六八五號卷第一二八頁反面），並無上訴權
    ，自不在剛雲公司提起第三審上訴之範圍內，則剛雲公司當然不必繳納此部分之
    上訴費用，但並非表示剛雲公司撤回確認系爭本票債權不存在之訴。是五豐公司
    抗辯剛雲公司業經撤回確認系爭本票債權不存在之訴云云，尚有誤會，要不可取
    。
二、剛雲公司主張：其於八十三年十一月十五日承攬五豐公司建造台北縣汐止鎮○○
    ○段蕃子寮小段地號九一－二０號建築物地下室之機械停車設備工程（下稱系爭
    工程），總工程款為新台幣（下同）一千一百六十三萬六千元，依系爭工程合約
    有關付款方式之約定，應分七階段給付，其於八十四年四月間完成至第五階段工
    程，第一、二階段五豐公司均已付款，惟第四階段工程款除給付十三萬二千六百
    七十元外，餘款簽發以第一商業銀行為付款人、發票日八十四年九月六日、金額
    一百七十萬元；第三、五階段工程款除已給付二百萬元外，餘款簽發以第一商業
    銀行為付款人、發票日八十四年十一月二日、金額二百二十七萬六千二百三十元
    之支票各一紙交付之，詎先後於八十四年十一月八日、十一月七日提示，未獲付
    款。又剛雲公司於簽訂系爭工程合約書之同時，簽發系爭本票並於背面載有「此
    本票僅供履約之用」，交予五豐公司作為履約保證之用，剛雲公司並無遲延違約
    情事，自無須負擔系爭本票債務，乃五豐公司持系爭本票向原法院聲請裁定准許
    強制執行，為此依票據關係訴請五豐公司給付票款三百六十二萬九千六百九十六
    元及利息，並確認五豐公司持有系爭本票之債權不存在等語。（剛雲公司在原審
    原聲明：(一)五豐公司應給付剛雲公司十七萬四千五百四十三元，及自八十四年十
    二月二十四日起至清償日止，按年息百分之五計算之利息。(二)五豐公司應給付剛
    雲公司票款三百九十七萬六千二百三十元，及其中一百七十萬元自八十四年九月
    十六日起，其餘二百二十七萬六千二百三十元｛剛雲公司起訴狀明顯漏繕六千｝
    自八十四年十一月二日起，均至清償日止，按年息百分之六計算之利息。(三)確認
    五豐公司持有系爭本票為偽造且債權不存在。並就第一項聲明願供擔保請准宣告
    假執行。原審判決：五豐公司應給付剛雲公司三百六十二萬九千六百九十六元，
    及其中一百七十萬元自八十四年十一月八日起，其餘一百九十二萬九千六百九十
    六元自八十四年十一月七日起，均至清償日止，按年息百分之六計算之利息，並
    就此部分准予假執行，而駁回剛雲公司其餘之訴及假執行之聲請。上開剛雲公司
    請求五豐公司給付工程款十七萬四千五百四十元及其利息部分，於原審受敗訴之
    判決，與剛雲公司請求五豐公司給付票款受敗訴判決之金額｛即駁回三十四萬六
    千五百三十四元｝及利息部分，均未據剛雲公司聲明不服，此部分已經確定；且
    剛雲公司請求五豐公司給付一百七十萬元之票款其中十萬元及其利息部分｛因剛
    雲公司違約未交付施工日報表予五豐公司，五豐公司因而主張有違約金債權予以
    抵銷票款債務，本院前審經核定五豐公司違約金債權為十萬元，已與前開第四期
    工程款應給付之票款債務抵銷｝，經本院前審判決剛雲公司敗訴，且為最高法院
    判決駁回剛雲公司此部分上訴，而告確定；五豐公司則就其敗訴部分聲明不服。
    ）並為上訴聲明：(一)原判決除確定部分外，不利於剛雲公司部分均廢棄。(二)確認
    五豐公司持有剛雲公司於八十三年十一月十一日簽發，票面金額一百二十二萬一
    千七百八十元之本票債權不存在。就五豐公司之上訴部分，答辯聲明：上訴駁回
    。
三、五豐公司則以：剛雲公司僅將機器組件運抵工地，並未完成系爭工程，尚未符兩
    造約定之付款條件，五豐公司得拒付工程款；又該機器組件之品質、規格、數量
    不符約定，組裝亦有瑕疵，五豐公司為同時履行抗辯權拒付工程款；且剛雲公司
    遲延完工亦未依約按日交付施工日報表，五豐公司得以其遲延日數有違約金一六
    、九○七、一○八元債權，予以抵銷；另系爭本票既係剛雲公司為擔保違約責任
    所簽發，剛雲公司既有違約，五豐公司就系爭本票之債權即非不存在等語，資為
    抗辯。並為上訴聲明：(一)原判決不利五豐公司部分廢棄。(二)右廢棄部分，駁回剛
    雲公司在第一審之訴。(三)如受不利判決願供擔保請准宣告免為假執行。併就剛雲
    公司上訴部分，答辯聲明：駁回上訴。
四、五豐公司上訴部分：
  (一)剛雲公司主張：剛雲公司向五豐公司承攬系爭工程，約定總工程款為一千一百六
    十三萬六千元，依工程進度分七階段給付，剛雲公司已完成第一至第四階段，而
    第五階段則完成百分之八十之工程，則五豐公司應給付第一至第四階段及第五階
    段工程百分之八十之工程款含稅共計九百七十七萬四千二百四十元，詎五豐公司
    僅給付五百七十七萬八千零十元，餘款簽發以第一商業銀行為付款人，發票日八
    十四年九月六日、八十四年十一月二日金額各一百七十萬元、二百廿七萬六千二
    百三十元支票各一紙交付之，經分別於八十四年十一月八日、八十四年十一月七
    日提示均遭退票之事實，業據提出工程合約書一件、支票及退票理由單各二紙附
    卷為證（見原審卷證一至四；證物外放），並為五豐公司所不爭執，堪信剛雲公
    司此部分主張為真實。
  (二)五豐公司辯稱：剛雲公司所為第二、三、四階段之工程均有缺失，依第三、四階
    段交付之工程亦即運抵工地之機器組件不符兩造契約預定之品質、規格、數量，
    其瑕疵足致未來使用之危險，第五階段之組裝工程亦未全部完成，尚不符付款之
    條件，自得主張同時履行抗辯拒絕給付工程款；剛雲公司遲延迄今猶未完工，依
    約應給付違約金等語。分述如下：
    (1)依系爭工程合約書第五條、第六條約定總工程款一千一百六十三萬六千元，按
      工程進度共分七階段給付，第一階段於簽約時、第二階段於主結構（鋼樑及鋼
      柱）運抵工地時、第三階段於車板及附件運抵工地時、第四階段於油壓主機電
      器運抵工地時、第五階段於全部工程（含結構機電）組裝完成時、第六階段於
      剛雲公司完工後試車時、第七階段於五豐公司驗收並產權移轉時，各按總工程
      款之百分之十即一百十六萬三千六百元、百分之廿即二百三十二萬七千二百元
      、百分之廿即二百三十二萬七千二百元、百分之十五即一百七十四萬五千四百
      元、百分之十五即一百七十四萬五千四百元、百分之十即一百十六萬三千六百
      元、百分之十即一百十六萬三千六百元，交付三十天期票給付之，此有兩造不
      爭執之系爭工程合約書在卷可稽（見原審卷證一；證物外放）。而系爭工程合
      約書第四條固約定：「本約付款方式視同預付款，須驗收完成車位轉移管理委
      員會，始視同應付款」。但此係就同約第六條約定之「付款方式」而言，意即
      在尚未驗收完成將車位轉移管理委員會之前，所為付款均屬「預付款」性質，
      而非終局「應付款」，是五豐公司自仍有依該條文約定之「付款方式」，給付
      該「預付款」之義務；況同約第八條復就：「如甲方（指五豐公司）未能按合
      約第六條約定付款時，乙方隨時可停止交貨或收回，甲方不得異議」而為約定
      ，更屬明確約定五豐公司應按同約第六條之約定方式付款。雖五豐公司以兩造
      契約之真意，在於第三、四階段付款條件係指該部分工程完成，並非材料送達
      工地而已置辯，惟綜觀系爭工程合約書第六條有關付款方式之各款約定，五豐
      公司付款之時間及金額均極明確，第二、三、四期款均約定於各該材料運抵工
      地時給付，另保留百分之三十五工程款至組裝完成、試車、驗收完成給付，則
      該款所謂之「完成當日」，依其前後用語及文義，兩造真意應係指運送完成之
      日甚明，自不得反捨清楚明白之契約文字而故為曲解；至系爭合約書所附工程
      承包流程圖係就各項工程完成日期之預定，尚難憑以為付款條件之依據。是五
      豐公司此部分所辯，尚乏依據，要不可取。
    (2)剛雲公司進行系爭工程之進度，經原審囑託中華民國機械停車設備學會鑑定，
      依該學會製作之鑑定檢查報告書記載：「依合約規範付款方式至第四階段應已
      完成」「依現場分析，工程進度達合約規範內付款方式第四階段完成」「第五
      階段部分全部工程組裝完成，尚有車板前緣鋪設，鍊條連接及調整，電控配線
      、程式輸入、機台調整尚待施作」「本工程尚需完成部分，除上述第五階段部
      分外，尚需做機台調整，試車及除銹噴漆等收尾工程」（報告書置卷外），足
      見剛雲公司業已依約將第三、四階段應運抵工地之車板及附件、油壓主機電器
      運抵工地並加以組裝，僅餘部分修正調整及收尾之工程尚需施作。雖鑑定人賴
      鴻結另於本院前審證稱：「車板應是一片一片的規格運抵現場，當時鑑定時．
      ．．現場還堆有一些尚未組裝上去的鋼板，不過當時並沒有一片一片的去計算
      是否全部東西都已運達」等語（見本院一六八五號卷第七五頁反面），惟查，
      系爭工程合約書第六條第八項約定「請款日期每月五日、二十日計價」，五豐
      公司即依約分別簽發支票用以支付其中支付第三階段工程款所交付之八十四年
      六月三十日期面額二百三十二萬七千二百元，屆期僅提出現金一百萬元，由剛
      雲公司提供其餘資金予以兌現，再由五豐公司就剛雲公司提供之一百四十四萬
      三千五百六十元併同第五階段工程款，簽發同年九月三十日面額三百廿七萬六
      千二百三十元支票支付，屆期後於同年十月九日五豐公司再付現款一百萬元，
      不足額部分另由五豐公司再簽發同年十一月二日面額二百廿七萬六千二百元之
      支票支付，該支票經剛雲公司提示未獲兌現；第四階段之付款，五豐公司原簽
      發同年七月十七日期面額一百八十三萬二千六百七十元支票支付，屆期五豐公
      司僅給付十三萬二千六百七十元，剛雲公司提供現金一百七十萬元予以兌現，
      五豐公司另簽發同年九月十六日面額一百七十萬元支票予剛雲公司，屆期亦遭
      退票，此為兩造所不爭之事實，並有支票及收據在卷可稽（見原審卷證二；證
      物外放），設若剛雲公司確未完成第三、四階段之工程，五豐公司豈會一再支
      付部分工程款現金及換票？五豐公司所辯上開支票係為體恤剛雲公司業已進料
      而簽發，且約定應於全部工程完工始得提示支票乙節，尚乏證據證明，不足為
      採。又兩造簽訂系爭工程合約係屬承攬契約，五豐公司應依約定於剛雲公司完
      成之各階段工程負有給付工程款之義務，如剛雲公司所完成之工作未具備約定
      之品質，此係系爭工程合約第四條完工驗收，剛雲公司應否負瑕疵擔保責任之
      問題，與五豐公司應依約按期給付工程款之義務，並非互為對待給付之關係，
      五豐公司據以為同時履行之抗辯，亦屬無據。
    (3)五豐公司辯稱：系爭工程第五階段尚未完工，自無給付義務，據為票據原因抗
      辯等語；剛雲公司則主張：第五階段工程款已完成組裝，未完成均係小節，故
      而五豐公司已簽發支票同意付款等語（見本院卷第二十五頁）。查五豐公司用
      以支付第三階段工程款所交付之八十四年六月三十日期面額二百三十二萬七千
      二百元，屆期僅提出現金一百萬元，由剛雲公司提供其餘資金予以兌現，再由
      五豐公司就剛雲公司提供之一百四十四萬三千五百六十元併同第五階段工程款
      ，簽發同年九月三十日面額三百廿七萬六千二百三十元支票支付，屆期後同年
      十月九日五豐公司再付現款一百萬元，不足額部分另由五豐公司再簽發同年十
      一月二日面額二百廿七萬六千二百元之支票，該支票經剛雲公司提示未獲兌現
      之事實，固已如前述。但依約第五階段工程款係全部工程組裝完成，五豐公司
      始有付款義務，而第五階段工程部分，依上開鑑定檢查報告書之記載，尚有車
      板前緣鋪設，鍊條連接及調整，電控配線、程式輸入、機台調整尚待施作」「
      第五階段完成約百分之八十」，鑑定人賴鴻結於原審證稱：「第五階段完成的
      主結構都已完成，未完成的是小部分，百分之八十只是概括評估，如要算全部
      完成，應於試車後才知」 (見原審卷第一０四頁），於本院前審證稱：「本件
      並不能算是已完成結構體，因為其尚不能運作，一般認定必須車台板完成，機
      器能夠動，能夠上昇、下降作調整的動作，才能認為係主力完成，本件尚未達
      此程度」等語（見本院一六八五號卷第七十六頁），併參酌現場照片以觀（見
      原審卷被證六、七；證物外放），第五階段工程顯尚未組裝完成，且為剛雲公
      司自認尚未全部完工（見本院卷第一００頁），是第五階段工程部分尚未完工
      ，殊屬明確，則依約五豐公司尚無給付第五階段工程款之義務，且五豐公司既
      就剛雲公司已完工之第三、四階段工程款，均未完全給付，豈會就尚未完工之
      第五階段工程款，即事先同意給付剛雲公司，顯不合事理之常；況剛雲公司就
      第一至第四階段工程請款程序均會開立統一發票，倘若五豐公司同意給付第五
      階段工程款，理應剛雲公司會開立統一發票予五豐公司，始合先前請款作業程
      序，但第五階段工程款，未據剛雲公司開立統一發票予五豐公司，此為兩造所
      不爭之事實，而上開第五階段工程款之支票金額復包含百分之五營業稅計算在
      內，足見，五豐公司是「預先」簽發第五階段工程款支票予剛雲公司，但並非
      即表示就尚未完工之第五階段工程款已同意給付至明。是剛雲公司主張第五階
      段工程款五豐公司已同意付款云云，亦不可採。從而，五豐公司以第五階段工
      程尚未完工無給付義務，據為票據原因抗辯，拒絕給付，為有理由，則剛雲公
      司請求五豐公司給付第五階段工程之票款部分，為無理由，應予駁回。
    (4)綜上，依系爭工程合約有關付款之約定，五豐公司給付工程款之義務於剛雲公
      司完成各該階段之工程始發生，剛雲公司既已完成第一至第四階段，五豐公司
      自應給付該部分之工程款（總工程款百分之六十五）即七百五十六萬三千四百
      元；而第五階段工程既未全部完成，五豐公司尚無給付之義務，剛雲公司主張
      應按已完成之部分即該階段百分之八十給付工程款，委無可採。又兩造約定五
      豐公司應給付之工程款應加計百分之五之營業稅金，此為兩造所不爭執，並有
      五豐公司各階段為給付工程款簽發之支票金額均加計百分之五之營業稅金可證
      。按第三、四階段之工程款各為二百三十二萬七千二百元、一百七十四萬五千
      四百元，加計百分之五之稅金後，五豐公司應各給付二百四十四萬三千五百六
      十元、一百八十三萬二千六百七十元，五豐公司僅各給付二百萬元、十三萬二
      千六百七十元，則尚各積欠四十四萬三千五百六十元、一百七十萬元甚明。
  (三)五豐公司就對剛雲公司有違約金債權主張抵銷部分，經查：
    (1)系爭工程合約書第三條約定：「甲方（指五豐公司）於可進場前三十日通知乙
      方（指剛雲公司），本工程以進場日算起共計八十日曆天完工」，依兩造合約
      書所附工程承包流程圖記載，剛雲公司應自簽約日即八十三年十一月十一日起
      十天內即八十三年十一月廿日前完成進場，固可信兩造原係約定自簽約日起進
      場，而應於八十四年二月十八日完成全部工程；惟查，系爭施作現場因有嚴重
      積水，故需一面抽水，一面施工，致工程遲誤，．．．而於八十四年三月間離
      職，．．．離職時，工程進度已超前．．．因積水遲延一個多月將近二個月才
      進場等情，業據證人施聖益在本院前審到庭結證明確，並有現場積水之照片可
      憑（見本院八十八年度上更一字第一六號卷第四四頁反面、四十七頁），且五
      豐公司亦自認曾在八十三年十二月二十五日大雨積水之事實（見本院卷第一七
      九頁），而證人施聖益雖為剛雲公司之前職員，但所述之事實並非偏袒剛雲公
      司，而全不利於五豐公司，堪信非虛。剛雲公司主張地下室牆壁滲水，造成積
      水影響後續之施工及配合現場五豐公司其他施工而遲延工程，為不可歸責剛雲
      公司等語，不惟五豐公司所否認，且未據剛雲公司舉證以實其說；況如前述證
      人施聖益證稱：「我於八十四年三月間離職時，工程進度已超前」等情，顯見
      ，縱令滲水造成積水原因，亦不影響系爭工程施工進度。是剛雲公司此部分所
      辯，尚難徒憑空言，遽以採信。
    (2)兩造就剛雲公司於八十四年一月十八日開始進場施工之事實，並不爭執（見本
      院卷一一二、一三四頁），再依約（第三條）施工期間為進場日起算八十日曆
      天完工，扣除五豐公司自認同年四月一日停電無法施工（見原審被證十一缺失
      報告書；證物外放），則剛雲公司自八十四年一月十八日進場施工後，依約應
      於同年四月八日完工，是自八十四年四月九日起剛雲公司本應負遲延給付違約
      責任；而兩造約定之違約金之債權，於約定之原因事實發生時，即已獨立存在
      ，不因五豐公司先前有無主張而有異。依五豐公司所提出之付款明細表（原審
      卷被證一；證物外放），可知上開第三階段之請款日為同年三月十五日，發票
      日為同年四月三十日，屆期未兌現兩造協議，五豐公司改簽發票日八十四年六
      月三十日、面額二百三十二萬七千二百元予剛雲公司，屆期僅付款現金一百萬
      元，不足額部分再由五豐公司就剛雲公司所提供一百四十四萬三千五百六十元
      予以兌現之金額併同第五階段工程款，簽發同年九月三十日面額三百二十七萬
      六千二百三十元支票支付，屆期五豐公司又僅付款一百萬元，由剛雲公司再補
      足其餘資金予以兌現，復由五豐公司簽發同年十一月二日面額二百二十七萬六
      千二百元之支票支付，該支票經剛雲公司提示未獲兌現；而第四階段工程款之
      付款，五豐公司原簽發同年七月十七日面額一百八十三萬二千六百七十元支票
      支付，屆期五豐公司僅給付十三萬二千六百七十元，剛雲公司提供現金一百七
      十萬元予以兌現，五豐公司另簽發同年九月十六日面額一百七十萬元支票予剛
      雲公司，屆期後提示亦遭退票等事實，為兩造所是認，足見，自八十四年四月
      三十日起五豐公司即未兌現第三階段之工程款，迄今第三、四階段工程款猶未
      付清。依系爭工程合約書第八條規定：「本設備價款未全部付清之前，設備產
      權仍屬於乙方所有，如甲方未按本合約第六款（即付款方式）約定付款時，乙
      方隨時可停止交貨或收回，甲方不得異議」，則五豐公司自八十四年四月三十
      日第三階段起之工程款，未依約給付，剛雲公司依約在五豐公司依約給付已完
      工之工程款之前，自得為同時履行之抗辯，但前已發生遲延給付之部分，即自
      八十四年四月八日起至同年月二十九日止計遲延二十二天，已獨立存在之事實
      ，仍不影響五豐公司得為請求違約金之債權。則依系爭工程合約書第十四條第
      一項約定按每日以總工程款千分之一計算違約金，本院認系爭工程約定八十日
      曆天完成，而剛雲公司簽發之保證本票金額為一百二十二萬一千七百八十元，
      及系爭工程三層停車設備一零五車位、雙層停車設備十二組等情，認按總工程
      款千分之一計算違約金，尚屬相當，計算結果為二十五萬五千九百九十二元（
      11636Ｘ22＝255992） ，是五豐公司主張於此金額範圍內抵銷，為有理由；逾
      此部分抵銷，則無理由。而五豐公司係於八十五年八月十九日始主張抵銷之意
      思表示（見原審卷第一一０、一一一頁），本件依法應先抵充先到期之債務，
      而先到期之債中又先抵充利息，再抵充先到期之債務原本（見民法第三百四十
      二條、第三百二十二條第二款、三百二十三條），而第三階段工程款為先到期
      之債務（八十四年十一月七日），則抵充八十四年十一月七日至八十五年八月
      十九日止，按年息百分之六計算之利息為二萬零九百二十六元，而債務本金則
      可抵充二十三萬五千零六十六元。是第三階段工程款債經抵銷後，剩餘本金二
      十萬八千四百九十四元，及自八十五年八月二十日起至清償日止，按年息百分
      之六計算之利息。
  (四)五豐公司所簽發之一百七十萬元支票係為給付第四階段之工程款，該支票既經退
    票，剛雲公司依票據關係請求五豐公司給付票款，及自提示日即八十四年十一月
    八日起，按年息百分之六計算之利息，洵屬有據，惟五豐公司主張抵銷之違約金
    十萬元（即剛雲公司未依系爭工程合約按日填寫施工日報表交五豐公司簽收部分
    ，業經判決確定核定五豐公司僅得請求違約金十萬元），為有理由，此部分債權
    即歸於消滅，此部分業經判決確定，故剛雲公司請求於一百六十萬元及其利息範
    圍內，為有理由。另二百廿七萬六千二百三十元之支票係為給付第三階段及第五
    階段之工程款，惟依前述，剛雲公司僅得請求第三階段之工程款而不得請求第五
    階段之工程款，且五豐公司主張抵銷上述違約金之債權，則剛雲公司此部分之請
    求僅在二十萬八千四百九十四元及自八十五年八月二十日起按年息百分之六計算
    之利息範圍內，為有理由，應予准許；超過部分之請求即屬無據，應予駁回。原
    法院就上開剛雲公司之請求應予准許部分，為五豐公司敗訴之判決，並為准及供
    擔保免為假執行之宣告（亦即五豐公司應給付剛雲公司一百八十萬八千四百九十
    四元，及其中新台幣壹佰陸拾萬元自民國八十四年十一月八日起、貳拾萬捌仟肆
    佰玖拾肆元自八十五年八月二十日起，均至清償日止，按年息百分之六計算之利
    息部分，五豐公司得免為假執行預供之擔保金減為一百八十萬八千四百九十四元
    或同面額之台灣土地銀行可轉讓定期存單。）於法核無違誤，應予維持，五豐公
    司指摘原判決不當，求予廢棄，非有理由，此部分之上訴應予駁回。其餘部分五
    豐公司指摘原判決不當，求予廢棄，為有理由，此部分應予廢棄改判。五豐公司
    雖聲明願供擔保請准宣告免為假執行，但查在原審為五豐公司敗訴之判決，已同
    時依五豐公司之請求，宣告准五豐公司於假執行程序實施前得供擔保而免為假執
    行，上訴人於本院再為聲明，核無必要，併此指明。
五、剛雲公司上訴部分：
    剛雲公司主張因五豐公司遲延給付，而終止系爭工程合約；而剛雲公司並未有違
    約情事，自不必對五豐公司負損害賠償責任，則五豐公司持有系爭本票之債權自
    屬不存在等語；五豐公司則辯稱：承攬人並無終止承攬契約之權利，是剛雲公司
    所為終止契約無效；又剛雲公司遲延未完工，自應負違約責任，五豐公司自得就
    持系爭本票求償等語。經查：(一)依系爭工程合約書前言所載：「乙方（按即剛雲
    公司）承包甲方（按即五豐公司）承攬建築物地下室之機械停車設備新建工程」
    等語以觀，應係承攬契約，且為兩造所不爭，至堪認定。則依民法債編承攬章節
    之規定，承攬人並無因定作人之給付遲延而得為終止承攬契約之權利；且兩造復
    未合意終止系爭工程合約，是剛雲公司主張終止系爭工程合約云云，尚乏依據，
    要不可取。(二)按票據債務人得以自己與持票人間所存抗辯事由對抗持票人，為票
    據法第十三條反面當然解釋（最高法院二十七年滬上字第九七號及同院七十三年
    台上字第四三六四號判例意旨參照）。查五豐公司持有剛雲公司所簽發系爭本票
    ，為剛雲公司於簽訂系爭工程合約時所交付，其目的在於對五豐公司保證履行系
    爭工程合約，此有系爭本票背面載明「此本票僅供履約之用」（見原審卷第一０
    五頁）等語可稽，且為五豐公司所自認（見同上卷頁），堪信為真實。既稱履約
    保證，自係擔保五豐公司因剛雲公司違背契約所發生之損害賠償請求權，故剛雲
    公司倘若有可歸責之事由，不履行系爭工程合約義務之違約情事發生時，五豐公
    司自得提示系爭本票以資賠償其所受之損害。反之，剛雲公司如無可歸責之違約
    原因，即勿庸負損害賠償之責，則五豐公司即不得提示系爭本票用供賠償。依前
    所述，五豐公司因剛雲公司遲延給付之違約金債權，業經五豐公司抵銷票款債務
    ，已如前述，五豐公司對剛雲公司並無其他違約金債權存在，乃五豐公司竟予提
    示並向原法院聲請裁定准許強制執行（見本院卷第一六八五號卷第一一三頁），
    剛雲公司請求確認五豐公司就系爭本票之債權不存在，即非無據，應予准許。因
    之，原法院就此部分為剛雲公司敗訴之判決，尚有未洽，剛雲公司指摘原判決不
    當，求予廢棄，為有理由，應予廢棄改判如主文第四項所示。至於系爭工程合約
    兩造並未解除、終止或履行完畢而消滅，則五豐公司持有系爭本票以供擔保之權
    益尚在，僅剛雲公司尚不得請求返還而已，併此指明。
六、據上論結：本件五豐公司之上訴為一部有理由，一部無理由；剛雲公司之上訴為
    有理由，依民事訴訟法第四百五十條第、第四百四十九條第一項、第四百六十三
    條、第三百八十五條第一項前段、第七十九條但書，判決如主文。
中      華      民      國    九十二    年      四      月      十五    日
                                  民事第十四庭
                                      審判長法  官  張  劍  男
                                            法  官  彭  昭  芬
                                            法  官  李  行  一
右正本係照原本作成。
如不服本判決，應於收受送達後二十日內向本院提出上訴書狀，其未表明上訴理由者
，應於提出上訴後二十日內向本院補提理由書狀（均須按他造當事人之人數附繕本）
上訴時應提出委任律師或具有律師資格之人之委任狀；委任有律師資格者，另應附具
律師資格證書及釋明委任人與受任人有民事訴訟法第四百六十六條之一第一項但書或
第二項（詳附註）所定關係之釋明文書影本。
中      華      民      國    九十二    年      四      月      十七    日
                                            書記官  黃      愛
附註：
民事訴訟法第四百六十六條之一（第一項、第二項）：
對於第二審判決上訴，上訴人應委任律師為訴訟代理人。但上訴人或其他法定代理人
具有律師資格者，不在此限。
上訴人之配偶、三親等內之血親、二親等內之姻親，或上訴人為法人、中央或地方機
關時，其所屬專任人員具有律師資格並經法院認為適當者，亦得為第三審訴訟代理人
。


司法院資訊處製作；財團法人民間司法改革基金會備份。
